【裁判字號】    88,訴,1009
【裁判日期】    900326
【裁判案由】    損害賠償
【裁判全文】
臺灣屏東地方法院民事判決  八十八年度訴字第一○○九號
    原      告  屏東縣立鶴聲國民中學
    法定代理人  甲○○
    訴訟代理人  陳彥勝律師
    被      告  丙○○        .
                乙○○        .
    共      同  吳剛魁律師
    訴訟代理人
右當事人間損害賠償事件，本院判決如左：
    主    文
原告之訴駁回。
訴訟費用由原告負擔。
    事    實
甲、原告方面：
一、聲明：被告等應連帶給付原告新臺幣（下同）三百八十萬九千九百十二元，及自
    民國八十八年十二月三日起至清償日止按年利率百分之五計算之利息。
二、陳述：
（一）兩造前後於八十年六月一日、八十一年十一月訂立契約，由被告等為原告之「
      校舍新建工程」（以下簡稱第一期）及「八十一年度公共設施學校用地建設計
      劃」（以下簡稱第二期）負責踏勘、規劃設計、監造。依屏東縣政府七十九年
      十二月六日七九屏府教國字第一四一九五七號函式核定原告學校辦理發展與改
      進國教第二期計劃補助五百萬元專用於「填土排水護坡」工程。又依八十一年
      七月一日八一屏府教國字第八七四三七號函示亦補助原告學校五百萬元專用於
      排水填土。被告等雖係專業建築師，惟竟於訂約後未依約及上開屏東縣政府函
      示之原則妥為規劃設計與監造，且違反專款專用之規定，待上開工程完工後，
      原告校園內凹凸高低不平，瑕疵百出，被告就系爭工程之執行建築師職務，計
      有以下七點缺失：(1)被告未於原本係六十公分之窪地之西南邊設計一公尺以上
      之擋土牆，僅設計高約三十公分之矮護坡，致地基已被雨水沖洗掏空，有倒塌
      之虞。(2)被告未於第一期工程設計水平填土放樣圖說，放任營造商依基地地勢
      任意填土，致使校園凹凸不平，且被告雖主張其以基地周圍道路中心最高點為
      基準Ｇ˙Ｌ，惟僅以目視即得發現校地凹凸不平，故被告顯未盡監工之責。(3)
      被告所設計之排水溝不當，致無排水功能，僅在西南角綠籬下挖一大洞排水，
      若鄰地地主將土地填高，原告學校就有積水之患。(4)被告未將屏東縣政府核准
      之補助款專款專用於填土護坡，致生本件瑕疵。(5)被告未將本件工程開挖地下
      室所挖出之良土用於填平校地，竟將之運棄，致原告校地凹凸不平。(6)因被告
      未盡監工之責，於第一期工程期間，營造商竟將外人傾倒之廢輪胎堆置於校園
      內，致使原告學校師生活動易受傷害。(7)因被告之設計錯誤與監工疏失，致使
      原告需再花費三百八十萬九千九百十二元重新施工。
（二）又系爭工程是委託被告設計及建造，如果建造有瑕疵，未驗收前，被告就不應
      該列算工程費給承包商，惟被告於工程完成後，即提出結算書，表示承包商的
      建造有依照被告的設計來建造，因此現在工程之瑕疵係由於被告之設計有錯誤
      。對於臺灣省建築師公會所為之鑑定結果有異議，請求另委託學術單位鑑定。
（三）基上說明，系爭工程經原告另委請建築師估算需再花費如右開聲明所示之金額
      方能補救瑕疵，此項損害係被告設計錯誤及監工疏失所致，自應由被告負損害
      賠償之責，為此原告本於不完全給付訴請被告前開損害額及利息。
三、證據：提出屏東縣政府七九屏府教國字第一四一九五七號、八十一屏府教國字第
    八七四三七號函、程木生建築師所製作之工程概算書、被告建築師事務所（八五
    ）元建字第五Ｏ二七號函等各一件（以上皆為影本）及原告校園照片六幀為證，
    並聲請囑託臺灣省建築師公會鑑定。
乙、被告方面：
一、聲明：請求駁回原告之訴。
二、陳述：
（一）對於原告所指兩造前後於八十年六月一日、八十一年十一月訂立契約，由被告
      等為原告之第一、二期工程負責踏勘、規劃設計、監造等事實不爭執。惟該兩
      項工程被告均依原告經屏東縣政府核定之經費與項目完成規劃，並製作預算書
      經原告審查後，再函轉屏東縣政府核定，故第二期於八十一年十二月三十一日
      奉屏東縣政府八十一屏府建都字第一八Ｏ一七九號函示准予辦理發包，且按建
      築法規送審，領有屏東縣政府建設局屏府建管字第Ａ參零壹貳號建設執照。嗣
      後，被告完全依合約內容履行，並無違反之處，且該工程早已完工，並無任何
      問題出現，原告所指瑕疵百出等情顯不實在，另原告所提程木生建築師所製作
      之工程概算書，乃私文書性質，不足採信。
（二）第一期之工程係由正芳營造有限公司得標承造，工程雖已完工，惟施工品質低
      落，期間經原告一再催促該公司改善，已盡監造之責，原告不追究承造人因施
      工期間所造成之工程瑕疵，反而一再要求被告製作結算書。又第二期之工程係
      由紹雄營造有限公司得標承造，該工程早已完工多年並無任何缺失，業經原告
      及屏東縣政府完成驗收，領有屏東縣政府建設局屏建管使屏字第壹伍柒柒參號
      使用執照。
（三）本件第一期工程業經營造商於八十四年七月十五日向原告申報完工，原告依自
      訂工程驗收補充說明採全面檢查方式於八十四年七月二十五日進行工程初驗以
      來，歷經多次再驗，及至八十六年四月二十一日完成工程初驗工作，原告對於
      工程整地排水護坡皆未表示任何不合格之意見，並於八十六年十二月十六日以
      八六屏鶴中總字第一六四三號函屏東縣政府說明原告使用情形良好。
（四）按工程驗收補充說明之驗收程序，應該是經過初驗後才會製作結算書，本件第
      一期工程品質低落，未按被告之設計建造，致一直無法完成初驗，原告於八十
      八年十一月起訴後，於同年十二月以承造人同意減價處理為由，以公文函知被
      告應於文到七日內製作工程結算書送至原告，逾期被告自負法律責任，不得異
      議，而系爭結算書係於八十九年被告依原告之意思提出，惟被告仍於公文中函
      知原告所檢送之結算書僅依原告之要求製作，不表示被告同意減價辦理，原告
      違反合約規定，一切法律責任自行負責。故原告所述被告於驗收完成前即做成
      結算書等情，顯不足採。
（五）對原告之主張所為之抗辯：(1)系爭工程西南角綠籬花臺基礎下之地基被雨水沖
      洗掏空一事，原本係按原告要求之開放式校園之理念而設計三十公分高之綠籬
      ，沒有圍牆，惟營造商未按被告設計圖施工，加上原告未徵詢被告意見，擅自
      委託他人於綠籬花臺上加建二公尺高之圍牆，由於自重擠壓地基，導致部分公
      共排水溝側壁倒塌，部分花臺基礎不堪負荷而下陷，再經雨水、排水沖刷而掏
      空，造成部份綠籬花臺及圍牆龜裂，影響公共安全。(2)被告於進行第一期校舍
      及整地排水護坡新建工程規劃設計時，為取得工程基準地坪線，遂以「基地周
      圍道路中心最高點為基準Ｇ˙Ｌ，整地、工程填土、刮土、滾壓後之高程同基
      準Ｇ˙Ｌ」，並將之述明於設計發包圖說五十六分之二張之施工補充說明二，
      有關護坡及排水溝之基準地坪線施工依據即依此原則，並詳繪於設計發包圖說
      五十六分之十二張之詳圖，營造商施工時即根據施工圖說進行，非依填土護坡
      水平放樣圖說，被告並無放任營造廠商任意興建之情事。(3)原告之基地原來係
      地勢由東北傾向西南漸低之窪地，故與各期工程之校園空地地坪即呈自然排水
      坡度，將水排向西南側及南側地界內之水溝，至於西側地界與運動場地坪之高
      程差係因毗鄰廠房陳情而配合現有巷道高程留設通路，非原告所指稱校園內凹
      凸不平。(4)屏東縣政府七十九年十二月六日七九屏府教國字第一四一九五七號
      及八十一年七月一日屏府教國字第八七四三七號函，僅係函知原告工程填土排
      水護坡補助款核定金額，並無述明或函示被告必須專款專用，被告經過專業分
      析，將地下室開挖出之土方，運棄雜污土後，將挖出之良土回填於第一期工程
      及其周圍校園低處並加以整平，第二期工程亦相同辦理，不需另外購置土方，
      將各期工程所節省之外購土方費用，統籌運用於各同期工程之其他項目。(5)原
      告不依被告設計索賠，竟請別的建築師重新依原告的指示設計，依其設計來索
      賠，顯然不合理。另原告所提工程投標單，係原告與營造廠的合約，並不是被
      告的設計金額，因此不能以此來計算填土整地費用，應以縣政府核准的預算書
      計算之。
三、證據：提出屏東縣政府八十一屏府建都字第一八Ｏ一七九號函、屏東縣政府建設
    局屏府建管字第Ａ參零壹貳號建設執照、屏建管使屏字第壹伍柒柒參號使用執照
    、八十四年七月十五日之完工報告書、八十四年七月廿五日工程初驗紀錄報告表
    ；乙○○丙○○建築師事務所之（八一）元建字第０一０九號、０五四０號、０
    九五七號、（八二）元建字第０一０一號、０二０四號、０六二九號、０六三０
    號函、（八三）元建字第０三一六號、０七四０號函、（八四）元建字第一一七
    四號、一一七五號、（八六）元建字第０五二六號、（八九）元建字第Ｏ一Ｏ三
    號等函；及鶴聲國中（八六）屏鶴中總字第一六四三號、（八八）屏鶴中總字第
    二六七號等函；暨地質鑽探試驗結果報告書各一件為證（以上皆為影本），並聲
    請調閱臺灣屏東地方法院檢察署八十七年度偵字第五八二一號偵查卷宗及囑託臺
    灣省建築師公會鑑定。
丙、本院依職權函調屏府建管字第Ａ參零壹貳號建築執照、屏府建管屏字第Ａ參零壹
    號建築執照、屏府建管使屏字第壹伍柒柒參使用執照核發之相關資料，並於八十
    九年六月一日履勘現場，且依聲請調閱臺灣屏東地方法院檢察署八十七年度偵字
    第五八二一號偵查卷宗，並囑託臺灣省建築師公會鑑定系爭工程。
     理    由
一、本件兩造對於前後於八十年六月一日、八十一年十一月訂立契約，由被告為原告
    之第一、二期工程負責踏勘、規劃設計、監造等事實均不爭執，自堪認定為真實
    。本件原告主張系爭工程因被告之設計有缺失且監造不周，工程品質低落竟作成
    結算書，令營造商得收取工程款，又未將屏東縣政府所撥兩筆補助款專款專用於
    填土護坡，致生有礙於一般使用之瑕疵，故認被告應負不完全給付之損害賠償責
    任。被告則以其按兩造契約書規劃設計及監工，執行職務並無疏失，而前述瑕疵
    係承造第一期工程之營造商未按圖施工，工程品質低落，被告多次催促承包商，
    改善工程品質，復堅持承造人應按圖完成，惟原告卻以使用情形良好，營造商願
    意減價扣款處理為由，催促被告作成結算書，否則自負法律責任，因此，被告雖
    於八十九年一月依原告之意思作成結算書，但以公文函知不同意減價辦理，被告
    在設計上完全依約履行，並無瑕疵，且在監造上已盡注意義務，無違約情事，資
    以抗辯。
二、首先，原告主張屏東縣政府以七十九年十二月六日七九屏府教國字第一四一九五
    七號函及八十一年七月一日屏府教國字第八七四三七號函，所撥兩筆補助款共一
    千萬元應專款專用於填土護坡，而被告違反專款專用一節。經查，本件系爭工程
    合約中，被告係受委託從事系爭工程設計及監造，至於委託之學校經費如何運用
    ，要非被告之職責所在，更非被告所能過問，況被告代為設計系爭工程，首須原
    告說明所委託之事項，再交由被告構思設計，其設計之明細及內容，尚須在原告
    同意之下，經送請屏東縣政府核定後方得以定案。此觀之兩造所訂之系爭二期工
    程合約書第六條內容即可明瞭。因此，原告指摘被告未依前揭公函所示之補助款
    專款專用於填土護坡工程，容有誤解。
三、其次，原告主張被告設計有缺失且監造不周導致系爭工程之瑕疵，且在未驗收前
    即製作結算書一節。經查：
（一）「八十一年度公共設施學校用地建設計劃工程」即二期工程已於八十四年六月
    十二日完工，經驗收完畢，並領有使用執照，復於八十七年十二月間支付設計費
    四十八萬六千零五元，已據被告提出屏東縣政府建設局建屏建管使（屏）字壹伍
    柒柒參號使用執照、屏東縣立鶴聲國民中學營繕工程結算驗收證明書、及屏東縣
    公庫專戶存款支票各乙紙為憑，如本項工程設計上或監造上有如原告所稱之重大
    瑕疵，原告於驗收之際竟無異議通過，並支付設計費，事隔數月後又稱瑕疵百出
    ，豈非自我矛盾？至於「屏東縣立鶴聲國民中學校舍新建工程」即一期工程，有
    部分瑕庛之事實，固為兩造所是認。惟被告於施工期間即不斷要求承包商即正芳
    營造有限公司，或促請改善公共安全，或催促工程進度，或要求依合約檢測混凝
    土強度，或發現教室補強柱部分與圖說不符，或改善工程缺失，或拒絕核章要求
    原告轉函承造人確實依圖說改善後再議等各情，有被告提出之乙○○丙○○建築
    師事務所之（八一）元建字第０一０九號、０五四０號、０九五七號；及（八二
    ）元建字第０一０一號、０二０四號、０六二九號、０六三０號；與（八三）元
    建字第０三一六號、０七四０號；暨（八四）元建字第一一七四號、一一七五號
    ；並（八六）元建字第０五二六號等函件附卷為證，足徵被告在施工期間，不斷
    執行其監造工程之義務，其辯稱已盡監造之責，尚堪採信。
（二）又依兩造所合意之工程驗收補充說明之驗收程序第一條第二、三項規定，工程
    完工後應經過初驗後才會製作結算書，此為公共工程慣例，並右揭工程驗收補充
    說明附卷可參。本件系爭一期工程因尚有瑕疵，為此被告函知原告要求承造人改
    善相關單位初驗不合格後，再據初驗合格紀錄辦理。此據被告卷附之八七元建字
    第０八二九號函說明綦詳，可見被告確未疏於監造之職責。惟原告竟於八十八年
    十一月提起本訴後，即同年十二月十六日發函被告以營造商同意減價處理為由，
    要求被告應於文到七日內製作工程結算書送至原告，逾期被告自負法律責任，不
    得異議等語。被告在其要求下，乃於八十九年提出結算書，惟被告仍於公文中函
    知原告所檢送之結算書僅依原告之要求製作，不表示被告同意減價辦理，原告違
    反合約規定，一切法律責任自行負責等情，有被告提出之（八八）屏鶴中總字第
    二六七號函、（八九）元建字第Ｏ一Ｏ三號函附卷可證。由此可知，上開工程係
    原告要求被告製作結算書，並非被告主動辦理結算書，此與原告主張系爭工程未
    經驗收，被告即製作結算書，顯有疏失等情，應與事實不符。
（三）原告固於八十五年一月、三月及八十六年三月間分別以屏鶴中總字第二一二號
    、（８５）屏鶴中總字第一六０號、八五屏鶴中總字第四一八號及（８６）屏鶴
    中總字第三六七號函告被告關於傳達室圍牆暨排水溝部份工程，綠籬高度，通路
    地面凹陷等問題，並主張一期工程品質不良缺失多，請求被告損害賠償；另方一
    面對於一期整地排水護坡工程問題，卻於八十六年十二月十六日致函屏東縣政府
    並附知被告稱：「二．本校自八十五年六月初遷校使用至今尚稱良好。三．本校
    於八十六年十二月十一日上午針對缺失部份召開協調會議，決議事項如下：１．
    Ａ棟三樓陽台二粒圓球水泥製造，此項不影響工程結構安全問題及美觀。２．少
    部份窗戶所丈量尺寸與圖說尺寸標準相差一、二公分。以上兩項擬於結算時以扣
    款減價方式處理，以便早日結案。」等情，此據原告以（８６）屏鶴中總字第一
    六四三號函釋示明確。其前後函文內容何以有不同認定，外人委實無從得知。惟
    既然自稱使用狀況良好，再觀其所稱之窗戶建造尺寸與圖說不符，顯然非被告設
    計上之瑕疵，而係承造商之承造問題。此外，原告復於八十七年八月三日以（８
    ７）屏鶴總字第一一二五號、八十七年十月廿八日（８７）屏鶴總字第一五四０
    號以相同理由催促被告辦理結算，最後則於於八十八年八月四日再以（８８）屏
    鶴中總字第一七六號函知被告：「二．本校早已多次行文貴所同意，凡正芳公司
    未施作部份在不影響工程結構部份，如鋁窗尺寸不符等均依建築法規扣款辦理。
    三．檢附正芳營造有限公司函文反駁貴所自行勘查之各項缺失，詳如附件。四．
    貴所如不能再提正芳公司之缺失，就應速辦理結算，以利結案，以免影響承包商
    正芳公司權益。」從上開函文當中，得以推知，系爭工程確有部分承包商未按圖
    施工，被告基於監造人之立場，多次向承包商指出工程缺失，要求改善，因而不
    願辦理結算。原告則認為可以扣款辦理，應儘速辦理結算，因此才有原告多次函
    催辦理結算之情事發生。其次，經細繹上開函文，原告除提及承包商承造之疏失
    部分應扣款辦理之外，就被告設計上或監造上有何疏失，皆隻字未提，僅一再催
    促完成被告結算，何以事隔不及三個月，即在原告提起本件訴訟後，復又認定被
    告所設計及監造上之系爭工程瑕疵百出，實令人費解。衡諸常情，若被告在設計
    上有缺失及監造不周導致工程瑕疵屬實，原告亦應不至於以不實之公文函知屏東
    縣政府稱「該工程使用情形良好」，並多次催促被告作成結算書才是。退而言之
    ，縱原告主張上開之瑕疵為事實，然究係承包商施工不良，抑為被告設計或監造
    上之疏失，今僅見原告泛為指摘，並未舉證以實其說，要難採信。
四、原告主張被告之設計及監工均有缺失，經本院徵得兩造同意後，囑託臺灣省建築
    師公會鑑定被告就系爭工程之規劃設計及監工是否有疏失，鑑定結果如下：
（一）關於被告未於原本係六十公分之窪地之西南邊設計一公尺以上之擋土牆，僅設
    計高約三十公分之矮護坡，致地基已被雨水沖洗掏空，有倒塌之虞，鑑定結果為
    ：原告校園西南角及鄰近地坪，校內與校外平高，並無填土跡象，難以認定原告
    所指原為填土六十公分以上之「窪地」。又被告按原告要求之開放式校園理念規
    劃設計高三十公分之矮牆護坡，依校區地質鑽探試驗結果報告，並無不當之處。
    再者，原告所指綠籬花臺及新做學校圍牆開裂，係因承造廠商未按被告設計埋設
    排水涵管，致雨水流入外側鄰地既有水溝中而內側砂土因此沖洗掏空導致外側水
    溝之內側護牆倒塌所致。
（二）關於被告未於第一期工程設計水平填土放樣圖說，放任營造商依基地地勢任意
    填土，致使校園凹凸不平，且被告雖主張其以基地周圍道路中心最高點為基準Ｇ
    ˙Ｌ，惟僅以目視即得發現校地凹凸不平，故被告顯未盡監工之責，鑑定結果為
    ：原告校門柏油地地面地坪高程與面前道路地坪高程一致，故營造商依據周圍道
    路高程及設計圖說施工，應無疑義，與有無水平填土放樣圖說無關。至於西南角
    校內排水溝溝蓋面高程，較校門地坪高程低，係因西南角未臨接道路，依地勢採
    自然排水施工，以利排水。另基地周圍道路中心最高點為基準Ｇ˙Ｌ點之位置，
    由於八十一年設計至今，事隔多年，周圍道路高程已變遷，故無法再與檢核。
（三）關於被告所設計之排水溝不當，致無排水功能，僅在西南角綠籬下挖一大洞排
    水，若鄰地地主將土地填高，原告學校就有積水之患，鑑定結果為：被告校園北
    側、東側及東南側臨接計劃道路部分，設計有排水暗溝接至道路排水溝排水，可
    見有排水功能，並非全由西南角綠籬下排出校外。另鄰地地主將土地填高，因其
    必須設置獨立排水系統，將水排至道路公共排水溝，故應與原告校園是否會積水
    無關。
（四）關於被告未將屏東縣政府核准之補助款專款專用於填土護坡，致生本件瑕疵，
    鑑定結果為：被告設計及預算已考慮以校舍地下室開挖之土方逐期填高校園基地
    ，以減輕不必要之填挖費用，實屬合理之設計，況經原告同意及屏東縣政府核准
    辦理在案。又測量結果，若將該兩筆補助款專款專用於護坡排水及填土，整體校
    舍新建工程費用將不足。
（五）關於被告未將本件工程開挖地下室所挖出之良土用於填平校地，竟將之運棄，
    致原告校地凹凸不平，鑑定結果為：按一般未開發之土地進行整地工程時，必須
    先將表面之雜草、廢棄物及不良污土剷除運棄，故被告於工程設計預算書第六項
    註明運棄者，應係指將該未開發之窪地上剷除之雜草、廢棄物及不良污土運棄之
    費用。
（六）關於因被告之設計錯誤與監工疏失，致使原告需再花費三百八十萬九千九百十
    二元重新施工，鑑定結果為：被告依兩造契約書進行規劃、設計及監工，第一期
    工程雖已完工，尚未完成驗收工作，倘工程有任何瑕疵，原告儘可要求營造商依
    設計圖改善；第二期工程已完成驗收，在工程保固期間，營造商亦有改善缺失之
    義務；原告所提程木生建築師事務所工程概算書，其大部分均係按原告要求施做
    之填土及整平舖設ＡＣ路面等工程，既非被告設計之施做工程，理應另籌財源。
    前述鑑定結果，有臺灣省建築師公會函送之鑑定報告書附卷可稽，故被告所陳已
    按兩造契約執行職務等事實，自堪信為真實。而本院依兩造之聲請，囑託臺灣省
    建築師公會鑑定，該會指派林昇平建築師為鑑定，林昇平建築師與兩造並無親屬
    或僱傭關係，其鑑定結果自堪信為公正客觀，原告僅以鑑定結果不利於已，片面
    指述鑑定結果不公，顯難採信。
五、綜上所述，原告主張被告未依工程契約盡規劃設計及監工之責，尚乏實據。從而
    ，原告依據不完全結付損害賠償之法律關係，訴請被告等應連帶給付原告三百八
    十萬九千九百十二元，及自八十八年十二月三日起至清償日止按年利率百分之五
    計算之利息，不應准許，應予駁回。
六、本件被告就系爭工程執行職務並無疏失之事證已臻明確，兩造其餘攻擊防禦方法
    ，與本件判決結果不生影響，爰不一一審酌。
七、結論：本件原告之訴，為無理由，並依民事訴訟法第七十八條，判決如主文。
中      華      民      國    九十      年      三      月    二十六    日
                                    臺灣屏東地方法院民事第一庭
~B法      官  廖文忠
右為正本係照原本作成。
如對本判決上訴，須於判決送達後廿日內向本院提出上訴狀。
~B法院書記官  蘇聰藝
中      華      民      國    九十      年      四      月     二       日


司法院資訊處製作；財團法人民間司法改革基金會備份。
